【裁判字號】    97,重上,277
【裁判日期】    971007
【裁判案由】    損害賠償
【裁判全文】
臺灣高等法院民事判決                 97年度重上字第277號
上  訴  人  乙○○
            甲○○○
共      同
訴訟代理人  呂理胡律師
被  上訴人  元順交通有限公司
法定代理人  丙○○
訴訟代理人  丁○○
被  上訴人  戊○○
上列當事人間請求損害賠償事件，上訴人對於中華民國97年4月
25日臺灣桃園地方法院95年度重訴字第208號第一審判決，提起
上訴，本院於中華民國97年9月23日言詞辯論終結，判決如下：
    主  文
上訴駁回。
第二審訴訟費用由上訴人負擔。
    事實及理由
一、上訴人主張：(一)伊為訴外人呂紹榮之父母，呂紹榮於民國（
    下同）95年1月22日上午6時40分許，駕駛車牌號碼KA-6477
    自用小貨車，自鶯歌往八德方向行駛，途經臺北縣鶯歌鎮○
    ○路16號門前上坡路段，遭對向被上訴人戊○○所駕車牌號
    碼158-GU營業用半聯結車迎面撞上。本件車禍地點為路中心
    線附近，而被上訴人戊○○所駕駛營業用半聯結車太靠近路
    中心線且又超速，又未注意車前狀況，以致迎面撞上上坡自
    用小貨車，導致呂紹榮當場死亡。被上訴人戊○○超速駕駛
    ，又未注意車前狀況，已顯有過失。而被上訴人元順交通有
    限公司（下稱元順公司）僱用被上訴人戊○○為司機，依民
    法第188條之規定，被上訴人元順公司應對被上訴人戊○○
    之過失行為同負連帶損害賠償責任。上訴人請求賠償之金額
    如下：1.車牌號碼KA-6477號自用小貨車為上訴人乙○○所
    有，該車已全部毀損，該車價值為新台幣（下同）100,000
    元。2.上訴人乙○○為呂紹榮支出殯葬費，惟因收據保留不
    全，故依臺灣省政府社會處所公佈之臺灣地區殯葬費用詳表
    ，北部地區平均殯葬費用為399,580元為標準計算殯葬費。
    3.再上訴人乙○○為44年11月20日生，上訴人甲○○○為48
    年12月18日生，本件車禍發生時，乙○○為51歲，上訴人甲
    ○○○為47歲，分別各自尚有22年、32年之餘命可受扶養，
    依行政院主計處所發佈之桃園縣地區每月每人平均消費支出
    為16,069元，核算平均每人每年消費支出為192,828元，應
    以之作為計算上訴人每年各自可請求扶養費之基準。上訴人
    分別依霍夫曼方式計算扣除中間利息，並按扶養義務人之人
    數平均分擔後，上訴人乙○○得請求之扶養費為937,148元
    ，甲○○○得請求之扶養費1,208,780。4.另呂紹榮係家中
    么子，對上訴人夫婦所組成之家庭意義重大，卻因被上訴人
    過失致不幸身亡，身心深受重創。爰請求被上訴人各給付精
    神慰撫金2,500,000元。因上訴人已向富邦產物保險股份有
    限公司（下稱富邦保險）請領汽車強制責任險保險金各750,
    000元，故扣除已領保險金後，上訴人分別受有3,187,408
    元及2,958,780元之損害。(二)被上訴人戊○○所駕駛之營業
    用半聯結車之駕駛座高度較一般車輛高，其駕駛行車視線顯
    優於其他一般車輛，且依駕駛座高度可達150公尺以上，卻
    仍對於呂紹榮所駕駛之來車無任何閃避動作，被上訴人戊○
    ○顯未注意車前狀況，又兩車對撞後，撞擊力將呂紹榮所駕
    駛之小貨車往後推18公尺以上，可推知被上訴人戊○○之車
    速在對撞前應有80公里以上，足見被上訴人戊○○應有超速
    。國立交通大學汽車事故鑑定研究中心（下稱交大汽車事故
    鑑定中心）之鑑定結果，仍有諸多肇事因素未查，自不足據
    為本件判斷之參考。請再囑託逢甲大學行車事故鑑定研究中
    心就本件車禍之肇事因素再次鑑定，爰聲明：1.被上訴人應
    連帶給付上訴人乙○○3,187,408元、上訴人甲○○○
    2,958,780元，及均自起訴狀送達翌日即95年4月28日起至清
    償日止，按週年利率5%計算之利息。2.上訴人願供擔保，請
    准宣告假執行等語。
二、被上訴人元順公司、戊○○則以：本件車禍之發生係因呂紹
    榮跨越雙黃線而侵入被上訴人戊○○之車道導致兩車對撞，
    而事故當時係屬雨天，對於駕駛視線本有所影響，被上訴人
    戊○○見呂紹榮侵入車道，已有煞車及喇叭示警，但呂紹榮
    卻一路衝來，且無任何煞車或閃避動作致肇事。上訴人雖指
    責被上訴人戊○○之目視距離應可達150公尺以上，車速高
    達80公里以上云云。惟上訴人之主張毫無依據，且當時又屬
    雨天，何來150公尺以上之視線？本件車禍係呂紹榮不注意
    對向車道有無來車，卻強行違規侵入對向車道才發生事故，
    被上訴人戊○○並無違規及過失，上訴人請求被上訴人連帶
    賠償等情，應無理由。求為駁回上訴人於原審之訴及假執行
    之聲請；如受不利之判決願供擔保請准宣告免為假執行等語
    ，資為抗辯。
三、原審為上訴人敗訴判決，上訴人提起上訴，求為將原判決廢
    棄，改判如其原審訴之聲明。其除引用原審之陳述外，補陳
    略以：
  (一)依事發當時路旁工廠之防盜監視影帶所示，呂紹榮所駕駛自
    用小貨車之前車係一大貨車，該大貨車駛過之後，呂紹榮亦
    相同路線自後上坡而來，且在距離不到200公尺之處有一紅
    綠燈號誌，上坡不快，也看不出有越界之情形，且呂紹榮當
    時並未飲酒，小貨車距離前方大貨車超過3個車身以上，故
    呂紹榮並未為超大貨車而跨越道路雙黃線之由，故原審鑑定
    意見以「小貨車違規跨越分向限制超車」之判斷顯與事實不
    符。又依監視錄影帶所示，兩車正面對撞後，呂紹榮所駕駛
    自小貨車因被對向被上訴人戊○○所駕駛之營業半聯結車倒
    推約20公尺，顯見被上訴人戊○○車速過快，絕非所謂車速
    約30公里；又渠未注意車前狀況，皆有過失，且臺北縣警察
    局三峽分局所作現場圖及照片已是呂車被倒推20多公尺後之
    位置，並非車禍第一現場，不得依該照片做為車禍現況之證
    據。
  (二)鑑定意見所斟酌被上訴人戊○○之警訊筆錄記載「．．．我
    踩煞車並按喇叭」，若果為真，何以被上訴人戊○○有時間
    按喇叭，對於正面對撞小貨車卻無閃避動作？且若有踩煞車
    減緩車速，為何在對撞後，仍繼續往前衝將對向自用小貨車
    往後倒推行約3個車身之遠？從小貨車被推向後退之力道與
    距離，可判斷被上訴人戊○○駕駛營業半聯結車超速且未注
    意車前狀況甚明，顯為有過失或與有過失。
  (三)臺灣省臺北區車輛行車事故鑑定委員會鑑定意見書第3 點第
    4項關於路況登載「八德路為一鄉道」，然八德路實為縣道
    114號，鑑定人作為判斷之現場狀況和實際情形不符，當然
    會影響鑑定結果。另該鑑定意見書第6點第2項所載「證人於
    警訊筆錄所言其當時有在事故現場」，惟從監視影帶上看在
    事發當時現場並沒有看到任何行人或車輛通行或停在該處應
    非真實可信，採信其證言為判斷意見，更屬有誤。
  (四)本件應再送請其他有交通肇事分析與鑑定專長之鑑定單位或
    學術單位為鑑定之必要等語。
四、被上訴人則求為駁回上訴，其除引用原審之陳述外，補陳略
    以：
  (一)元順公司部分：呂紹榮是逆向撞到我們，我們完全沒有錯，
    已經賠償1,500,000元；鑑定結果認定我們並無錯誤，沒有
    再送鑑定之必要。
  (二)戊○○部分：被害人是我，對方開車本來是正常的，突然一
    直靠過來，我來不及反應就撞上了；我是個司機，一直告我
    ，我就沒辦法賺錢繳貸款，對方鑑定好幾次了，沒有再次鑑
    定之必要等語。
五、上訴人主張被害人呂紹榮為上訴人之子，於95年1月22日上
    午6時40分許，呂紹榮駕駛車牌號碼KA-6477號自用小貨車，
    自鶯歌往八德方向行駛，途經台北縣鶯歌鎮○○路16號前，
    與被上訴人戊○○所駕駛車牌號碼158-GU號營業用半聯結車
    相撞，導致被害人送醫不治死亡。被上訴人戊○○係被上訴
    人元順公司之受僱人，所駕駛之半聯結車為被上訴人元順公
    司所有等語，為兩造所不爭執（見原審卷第69頁），並有台
    灣板橋地方法院檢察署相驗屍體証明書可稽及原審向該檢察
    署函調95年度偵字第4836號過失致死案件偵查卷及相驗卷等
    五宗，查明屬實，亦有調卷及返還卷宗函可稽（見原審卷第
    9頁、第37、185頁），堪信為真實。至於上訴人主張本件車
    禍之發生，係被上訴人戊○○超速行駛及疏於注意車前狀況
    之過失所致云云，則為戊○○所否認，並以前揭情詞置辯。
    是本件應予審究者闕為：被上訴人戊○○有無過失責任？有
    無再送鑑定有必要？茲分述如下：
  (一)關於過失責任部分：
    1.按因過失不法侵害他人致死者，固應負民法第一百九十二
      條、第一百九十四條所定之損害賠償責任，惟過失為注意
      之欠缺，民法上所謂過失，以其欠缺注意之程度為標準，
      可分為抽象的過失、具體的過失，及重大過失三種。應盡
      善良管理人之注意（即依交易上一般觀念，認為有相當知
      識經驗及誠意之人應盡之注意）而欠缺者，為抽象的過失
      ，應與處理自己事務為同一注意而欠缺者，為具體的過失
      ，顯然欠缺普通人之注意者，為重大過失。故過失之有無
      ，抽象的過失，則以是否欠缺應盡善良管理人之注意定之
      ，具體的過失，則以是否欠缺應與處理自己事務為同一之
      注意定之，重大過失，則以是否顯然欠缺普通人之注意定
      之，苟非欠缺其注意，即不得謂之有過失（最高法院42年
      台上字第865號判例參照）。本件被上訴人戊○○為職業
      駕駛人，自應盡善良管理人之注意。
    2.查本件被害人係於95年1月22日上午6時40分許，駕駛車牌
      號碼KA-6477自用小貨車，自鶯歌往八德方向行駛，途經
      臺北縣鶯歌鎮○○路16號門前上坡路段，與對向由被上訴
      人戊○○所駕車牌號碼158-GU營業用半聯結車相撞，被害
      人因而送醫不治死亡等情，有如前述。而本件車禍駕駛人
      之一方即被上訴人戊○○，經臺灣省臺北縣區車輛行車事
      故鑑定委員會鑑定（下稱台北縣區鑑定委員會）、臺灣省
      車輛行車事故覆議鑑定委員會覆議（下稱台灣省覆議委員
      會）、國立交通大學（下稱交通大學）鑑定結果，一致認
      為：「戊○○駕駛營業用半聯結車無肇事因素。」；臺
      北縣區鑑定委員會鑑定意見認：「一、呂紹榮駕駛自用小
      貨車，違規跨越分向限制線超車，為肇事原因。二、戊○
      ○駕駛營業用半聯結車無肇事因素。」（原鑑定意見書柒
      、鑑定意見：一誤載為二，二誤載為一）。台灣省覆議
      委員會覆議結果認定：「照原鑑定意見」，「惟（鑑定）
      意見一文詞改為：『呂紹榮於雨天駕駛自小客貨車，行經
      劃有分向限制線路段，侵入來車道，為肇事原因。』」。
      交通大學綜合研判結果：「呂紹榮駕駛小客貨車，行經
      劃有分向限制線路段，侵入來車道行駛，為肇事原因；戊
      ○○駕駛半聯結車，應無肇事因素。」有台北縣區鑑定委
      員會95年4 月24日北縣鑑字第0955180440號函暨鑑定意見
      書各一件；覆議委員會95年7月27日府覆議字第095010056
      3 號函一件；交通大學96年10月4 日所發之交大管運字第
      0960014881號函文一紙，附卷可憑（見原審卷第111、112
      -113頁、第114 頁、第147-148 頁）。
    3.次查本件車禍發生後，即由臺北縣政府警察局三峽分局現
      場測量，並繪製之道路交通事故調查報告表、道路交通事
      故現場圖（見板橋地檢署95年度相字第142號相驗卷宗第
      10-13頁）、當場拍攝照片（同上卷第21-26頁），顯示
      本件事故現場行向車道，共有兩車道，一為往桃園縣八德
      市方向、另一為往台北縣鶯歌鎮○○○○道中央為分向限
      制（雙黃）線，雙向各一車道寬度為3.6公尺，並有路肩
      寬1.1公尺。肇事後被上訴人戊○○所駕駛之半聯結車車
      頭朝東，車身右側前後距離道路邊緣各2.1、1.1公尺；呂
      紹榮所駕駛之車頭朝西微偏南、緊靠曳引車頭，停住往東
      車道，車身左側前後距離道路邊緣各2.7、3.2公尺，部分
      散落物位於曳引車頭左前角地面之分向線制線上，有95年
      度相字第142號相驗卷第10、13頁道路交通事故草圖、現
      場圖附卷可查。又肇事當時係下雨天，兩車屬於正面對撞
      ，小客貨車鈑金嚴重凹折、破損，此有照片附於相驗卷等
      情，業經原審調前揭案卷，查證明確。且肇事現場監視錄
      影左下方畫面顯示：往西方向車道6:40：02有一貨車通過
      ，6:40:03肇事小客貨車出現，6:40:04肇事小客貨車與對
      向半聯結車對撞，亦有光碟片，附卷可按（見原審卷第71
      頁）。本件台北縣區鑑定委員會、台灣省覆議委員會、交
      通大學就上開卷證，依據肇事現場之路況、天候、車損情
      形等一般狀況，並佐證筆錄、照片、現場圖、（監視）錄
      影帶等資料，分別適用道路交通標誌標線號誌設置規則第
      90條第一項：「駕駛人駕駛汽車，應遵守道路交通標誌、
      標線、號誌之指示，．．．」、第165條：「分向限制線
      ，用以劃分路面成雙向車道，禁止車輛跨越行駛，並不得
      迴轉」，以及道路交通安全規則第97條第二款：「汽車在
      劃有分向限制線之路段，不得駛入來車之車道內。」、第
      101條：「汽車在設有其他設有禁止超車標誌、標線之處
      所、地段者，不得超車。」之規定，綜合研判結果，均一
      致認為被上訴人戊○○駕駛半聯結車，應無肇事因素。其
      鑑定結果之用語及所引用之交通規則，詳略固有不同，但
      結論並無二致，是本院審查其鑑定意見所由生之理由，綜
      合行為當時所存在之一切事實，為客觀之事後審查，所得
      鑑定結論亦無違經驗法則，適用法規亦無不當，鑑定結果
      應堪採取，檢察官亦為相同之認定，就刑事部分為不起訴
      處分，有台灣板橋地方法院檢察署95年度偵字第4836號檢
      察官不起訴處分書、台灣高等法院檢察署95年度上聲議字
      第4777號處分書可稽（見原審卷第115-118頁）。上訴人
      主張上開鑑定結果，認路況載為「八德路為一鄉道」，與
      實為縣道114號不符，證人於警訊筆錄所言其當時有在事
      故現場，惟從監視影帶上看在事發當時現場並沒有看到任
      何行人或車輛通行或停在該處應非真實可信云云，惟鄉縣，不足以影響鑑定之結果；而監視影帶只攝影部分
      之區域，有無錄到亦無關鑑定之結果，上訴人之主張，核
      無可取。
  (二)關於有無再送鑑定必要部分：
    1.按法院對於系爭事項固得委由具特別知識之人或機關鑑定
      以為裁判之參考，惟鑑定僅為一種調查證據之方法，如法
      院依其調查證據之結果，已得有為裁判之心證時，非必依
      當事人之聲請委諸鑑定人鑑定（最高法院87年度台上字第
      1424號判決參照）。又，法院認為必要時，得囑託機關、
      團體或商請外國機關、團體為鑑定或審查鑑定意見，民事
      訴訟法第340 條第1 項前段，定有明文。故囑託某機關為
      鑑定，乃法院之職權，不受當事人聲請之拘束。
    2.本件為釐清肇事責任，先後經臺北縣區鑑定委員會及台灣
      省覆議委員會鑑定及覆議，上訴人於原審及本院聲請再囑
      託逢甲大學行車事故鑑定研究中心就本件車禍之肇事因素
      再次鑑定云云，經原審洽請警察大學及交通大學是否鑑定
      ？警察大學函復僅受理刑事案件，交通大學則同意鑑定，
      原審仍囑託交通大學為鑑定，並通知上訴人繳納鑑定費用
      ，有原審囑託函可稽（見原審卷第124-125、139頁）。查
      交通大學與逢甲大學同為學術研究機構，交通大學並設有
      運輸科技及管理學系，有上揭來函可稽，自有本件車禍責
      任之鑑定能力，揆諸前開說明，原審法院依職權囑託交通
      大學鑑定本件車禍之肇事責任，並無不合。而交通大學鑑
      定意見書，業經詳述其鑑定過程所依據之資料及其法規，
      暨鑑定結果所由得之理由，有交通大學96年10月4 日所發
      之交大管運字第0960014881號函文一紙及行車事故鑑定意
      見書可稽（見原審卷第147-148 頁）。是本院就調查證據
      之結果，已有裁判之心證，核無再送鑑定之必要。
六、按損害賠償之債，以有損害之發生及有責原因之事實，並二
    者之間，有相當因果關係為成立要件，故原告所主張損害賠
    償之債，如不合於此項成立要件者，即難謂有損害賠償請求
    權存在（最高法院四十八年台上字第四八一號判例參照）。
    所謂之相當因果關係，係指依經驗法則，綜合行為當時所存
    在之一切事實，為客觀之事後審查，在一般情形上，有此環
    境、有此行為之同一條件，足以發生同一之結果者，該條件
    即為發生結果之相當條件，其行為與結果為有相當之因果關
    係。反之，若在一般情形上，有此同一條件存在，依客觀之
    審查，不必皆發生此結果，該條件與結果尚非相當，而僅屬
    偶發之事實，其行為與結果間即難認為有相當因果關係。而
    本件車禍駕駛人之一方即被上訴人戊○○，經臺北縣區鑑定
    委員會鑑定及台灣省覆議委員會覆議，再經交通大學鑑定，
    均一致認為件車禍被上訴人戊○○應無肇事因素，而該鑑定
    之結果經本院審查其鑑定意見所由生之理由，係綜合行為當
    時所存在之一切事實，為客觀之事後審查，所得結論亦無違
    經驗法則，適用法規亦無不當，足採為裁判之依據，有如前
    述，揆諸上開說明，上訴人請求被上訴人戊○○負損害賠償
    責任，即非有據。被上訴人戊○○就本件車禍之發生既無無
    肇事因素，不負損害賠償責任，被上訴人元順公司為被上訴
    人戊○○之僱用人，自不生連帶損害賠償問題，上訴人請求
    被上訴人元順公司應與被上訴人戊○○負連帶損害賠償，亦
    無可取。
七、綜上所述，上訴人主張，為不足採，被上訴人抗辯，尚屬可
    信。從而，上訴人主張本於侵權行為之法律關係，請求被上
    訴人連帶給付上訴人乙○○3,187,408元、上訴人甲○○○
    2,958,780元，及均自95年4月27日起算之法定遲延利息，為
    無理由，不應准許。其假執行之聲請亦失所附麗，應併予駁
    回。原審為上訴人敗訴之判決，及駁回其假執行之聲請，並
    無不合。上訴意旨指摘原判決不當，求予廢棄改判，為無理
    由，應予駁回。
八、本件事證已臻明確，兩造其餘之陳述及其攻擊防禦方法，經
    審酌核與本件判決結果不生任何影響，不再一一論述，附此
    敘明。
據上論結，本件上訴為無理由，依民事訴訟法第449條第1項、第
78條，判決如主文。
中    華    民    國    97    年    10    月    7     日
                    民事第八庭
                        審判長法  官  劉勝吉
                              法  官  鄭威莉
                              法  官  連正義
正本係照原本作成。
如不服本判決，應於收受送達後20日內向本院提出上訴書狀，其
未表明上訴理由者，應於提出上訴後20日內向本院補提理由書狀
（均須按他造當事人之人數附繕本）上訴時應提出委任律師或具
有律師資格之人之委任狀；委任有律師資格者，另應附具律師資
格證書及釋明委任人與受任人有民事訴訟法第466 條之1 第1 項
但書或第2 項（詳附註）所定關係之釋明文書影本。
中    華    民    國    97    年    10    月    8     日
                              書記官  鐘秀娥
附註：
民事訴訟法第466條之1（第1項、第2項）：
對於第二審判決上訴，上訴人應委任律師為訴訟代理人。但上訴
人或其他法定代理人具有律師資格者，不在此限。
上訴人之配偶、三親等內之血親、二親等內之姻親，或上訴人為
法人、中央或地方機關時，其所屬專任人員具有律師資格並經法
院認為適當者，亦得為第三審訴訟代理人。


司法院資訊處製作；財團法人民間司法改革基金會備份。
